臺灣臺北地方法院民事判決　　　　　　　99年度訴字第4644號
原　　　告　黃睿溱原名黃嘉珍.
被　　　告　尤姝蘋
上列當事人間請求損害賠償等事件，本院於民國100年3月4日言
詞辯論終結，判決如下：
    主      文
原告之訴及假執行聲請均駁回。
訴訟費用由原告負擔。
    事實及理由
一、原告起訴主張：原告與被告前為私立東南科技大學之同學，
    民國97年10月15日受被告拜託以機車載送其回家，經過12天
    被告竟在學校不斷向師長及同學散佈原告竊取其肩包，且向
    警察和司法機關誣控原告竊盜罪嫌及提起刑事附帶民事訴訟
    請求損害賠償，復將該事告知鄰居，嗣臺北地方法院檢察署
    檢察官98年度偵字第3497號為不起訴處分，被告為使原告受
    刑事處分，又對證據加工，於刑事聲明再議狀指稱原告有彎
    腰抽出藏匿的肩包之行為，無非欲陷原告受刑事追訴，並妨
    害原告名譽。被告不必向同學告知該事件也可請假到法院開
    庭，其告知同學此事目的顯係破壞原告之名譽。嗣原告獲判
    無罪定讞，刑事附帶民事訴訟亦被駁回。惟因被告誣陷，使
    原告身心焦慮，日夜精神恍惚，食不知味、夜不能入眠，精
    神嚴重受損，且使原告自尊心受重大侮辱、羞愧，不敢去上
    課，影響課業及前途甚鉅，重創原告名譽及人格尊嚴，爰依
    民法第184 條、第195 條規定，請求被告賠償其妨害名譽之
    精神慰撫金新臺幣（下同）80萬元等語。並聲明：被告應給
    付原告80萬元，及自99年8 月20日起至清償日止按年息5%計
    算之利息；被告應在自由時報及蘋果日報第一版面刊登長9
    公分寬8 公分如附件所示之道歉啟事；並願供擔保請准宣告
    假執行。
二、被告則以：97年10月15日原告到被告住家作客，被告曾表示
    有一只LV肩包，原告希望觀賞，被告即拿出系爭肩包供其觀
    賞，原告離去之後數日，被告發覺該肩包遺失，此期間被告
    家中無訪客及遭竊，經調閱社區監視器錄影畫面，查見原告
    離開時外套拉鍊拉到胸前接近脖子處，腹部凸起，走到機車
    疑似從衣服下端掏出東西放入機車踏板，其腹部不再凸起，
    合理懷疑是挾藏系爭肩包，遂向管區派出所報案，雖臺北地
    方法院檢察署檢察官為不起訴處分，經向臺灣高等法院檢察
    署再議，發回繼續偵查後以原告涉嫌竊盜罪提起公訴，嗣經
    法院判決無罪，被告請求檢察官上訴經獲許可提起上訴，再
    經臺灣高等法院駁回上訴確定，然上開判決書均係認無積極
    證據證明原告竊盜，而非無被告向警察機關及檢察官告訴之
    事實，被告係基於合理懷疑提出告訴，非明知不實之事實而
    仍捏造、誣告，故不構成誣告罪，核與民法第184 條侵權行
    為有間，原告請求不合法亦無理由。又被告打電話給同學係
    表示包包掉了沒辦法去上學，且原告原為被告好友，就竊取
    系爭肩包涉有重嫌，被告心情複雜，想聽聽老師意見，在學
    校僅向老師報告，並無宣揚、散佈，且因原告曾表示倘告其
    偷竊，即要告被告誣告，故自系爭竊盜事件發生至其報案即
    相隔有一段時間，並無散佈之意思。再被告向警方報案等司
    法程序，係本於憲法保障之訴訟權，亦不構成刑法誹謗罪，
    此均經臺北地方法院檢察署檢察官作成99年度偵字第20376
    號、99年度偵續字第1012號不起訴處分，被告確無誣告或妨
    礙名譽之不法行為，原告請求均無理由等語置辯，並聲明：
    原告之訴駁回。
三、兩造不爭執事項：
  (一)兩造原為私立東南科技大學同學，97年10月15日下午1 時30
    分許，黃睿溱騎乘機車搭載尤姝蘋回到尤姝蘋位在新北市○
    ○區○○路住處，同日下午4 時20分許，黃睿溱獨自自尤姝
    蘋住處離開騎乘機車離去。
  (二)尤姝蘋於97年11月11日至臺北市政府警察局大安分局和平東
    路派出所，以其所有LV肩包遺失報案，98年1 月14日對原告
    提起竊盜告訴，嗣移送臺灣臺北地方法院檢察署檢察官偵查
    ，經該署檢察官以98年度偵字第3497號為不起訴處分。尤姝
    蘋聲請再議，再經臺灣高等法院檢察署檢察長以98年度上聲
    議字第6531號發回續查，嗣臺灣臺北地方法院檢察署98年度
    偵續字第839 號以黃睿溱涉犯竊盜罪嫌向本院提起公訴，經
    本院98年度易字第3296號刑事判決黃睿溱無罪，檢察官依尤
    姝蘋請求提起上訴後，復經臺灣高等法院99年度上易字第25
    3 號刑事判決駁回上訴確定。
  (三)黃睿溱嗣以尤妹蘋涉嫌誣告罪嫌提起刑事告訴，經臺灣臺北
    地方法院檢察署檢察官以99年度偵字第20376 號為不起訴處
    分，經黃睿溱聲請再議，由臺灣高等法院檢察署檢察長發回
    續查，再經臺灣臺北地方法院檢察署檢察官以99年度偵續字
    第1012號為不起訴處分確定。
  (四)上揭事實，業有兩造均不爭執真正之臺灣臺北地方法院檢察
    署檢察官98年度偵字第3497號不起訴處分書、98年度偵續字
    第839 號起訴書、臺灣高等法院檢察署檢察長98年度上聲議
    字第6531號命令及本院98年度易字第3296號刑事判決、臺灣
    高等法院99年度上易字第253 號刑事判決、臺灣臺北地方法
    院檢察署檢察官99年度偵字第20376 號不起訴處分書、99年
    度偵續字第1012號不起訴處分書附卷可稽，並經本院依職權
    調取上開臺灣高等法院99年度上易字第253 號等刑事案卷核
    閱無訛，復為兩造所不爭執，堪信為真實。
四、原告主張被告尤姝蘋明知伊並無竊盜犯行，仍惡意誣告，且
    透露不實內容予學校師長及同學、鄰居，致原告名譽受損，
    應負侵權行為損害賠償責任等情，則為被告所否認，並以前
    揭情詞置辯。是以本件兩造爭點厥為：被告有無侵害原告名
    譽權之故意、過失；原告依民法第184 條、第195 條請求被
    告賠償其非財產上之損害，並刊登道歉啟事以回復其名譽，
    有無理由等項，茲論述如下：
  (一)按言論自由為人民之基本權利，憲法第11條有明文保障，國
    家應給予尊重及最大限度之維護，俾人民得以實現自我、溝
    通意見、追求真實及監督各種政治或社會活動之功能得以發
    揮，惟為兼顧對個人名譽、隱私及公共利益之保護，法律並
    非不得對言論自由依傳播方式為合理之限制，司法院大法官
    會議第509 號解釋揭櫫明確。而名譽係開放概念，一人行使
    言論自由是否因而侵害他人之名譽，構成不法，應依法益權
    衡加以判斷。上開509 號解釋旨在衡平憲法所保障之言論自
    由與名譽權兩種法益，在民事事件中，就一人行使言論自由
    ，是否構成不法侵害，基於法律秩序的統一性，應就整體法
    規範予以評價考量，因憲法為民事法之上位規範，在為民事
    法解釋時亦不應違反憲法原則及憲法精神，而應採合憲解釋
    為之。是上開509 號解釋於民事法中應予適用，將該解釋文
    揭櫫之概念及刑法第310 條第3 項、第311 條除外規定，置
    於民事個案中予以考量，而作為侵害名譽權行為之阻卻不法
    事由，俾使上開509 號解釋揭櫫之精神在下位法律規範中之
    之價值判斷一致，以維護法律秩序之整體性。是司法院大法
    官會議第509 號解釋於民事法中應予適用，將該解釋文揭櫫
    之概念及刑法第310 條第3 項、第311 條除外規定亦於民事
    個案中予以考量，作為侵害名譽權行為之阻卻不法事由。又
    言論之發表與事實之陳述不同，意見為主觀之價值判斷，無
    所謂真實與否，在民主多元社會，對於可受公評之事，縱加
    以刻薄之評論，亦受憲法之保障。惟事實陳述本身涉及真實
    與否，行為人雖不能證明言論內容為真實，但所言為真實之
    舉證責任應有相當程度之減輕，行為人所提證據資料可認有
    相當理由確信其為真實者即已足。申言之，行為人之言詞雖
    損及他人名譽，惟其言詞屬陳述事實時，如能證明其為真實
    ，或行為人雖不能證明言詞內容為真實，但依其所提證據資
    料足認為行為人有相當理由確信其為真實者；或言論屬意見
    表達，如係善意發表，對於可受公評之事而為適當之評論者
    ，不問事之真偽，均難謂係不法侵害他人之權利，尚難令負
    侵權行為損害賠償責任，最高法院96年度台上字第928 號、
    97年度台上字第970 號判決為同一見解可供參考。
  (二)經查，兩造原為私立東南科技大學同學，97年10月15日下午
    1 時30分許，原告黃睿溱騎乘機車搭載尤姝蘋回到尤姝蘋位
    在新北市○○區○○路住處，2 人在尤姝蘋住處閒聊，期間
    原告曾觀看尤姝蘋所有名牌LV肩包，至同日下午4 時20分許
    ，原告獨自自尤姝蘋住處離開再騎乘機車離去等情，為兩造
    所不爭執，堪屬真正。被告尤姝蘋嗣於同年月27日上午發現
    其所有置於住處房間之LV肩包遺失，經調閱住處附近監視錄
    影器查看後，始延至同年11月11日向大安分局和平東路派出
    所報案，為被告所不爭。而據被告尤姝蘋於97年11月11日警
    詢時指稱：「97年10月15日13時30分許約我大學同學黃嘉珍
    （即黃睿溱）到我家聊天，於當日16時20分許黃嘉珍離開我
    住處，在這期間黃嘉珍有請求要看我房間內所有包包與衣服
    ，並且有一段時間黃嘉珍稱其要在我房間換衛生棉而將我鎖
    在門外，並且在黃嘉珍要離開我住處時，我先行去上洗手間
    ，等我如廁出來時，黃嘉珍她已經在我住處門外，並且稱其
    要自行離開，我當時在講手機，也沒有懷疑她拿我的包包，
    我於97年10月28日8 時30分於我住處發現我包包等物品遭竊
    」、「於錦華里辦公室前有兩支監視錄影器拍攝到黃嘉珍離
    開我住處時身穿外套，身型鼓脹，但是黃嘉珍到我家作客時
    的肚子是平坦的」、「黃嘉珍於這段期間於學校內散播不實
    言語對我在學校生活造成威脅，所以我才至今到派出所報案
    」等語；於98年1 月14日警詢時陳稱：「我因於97年11月11
    日報案，我懷疑同學黃嘉珍從我住處取走我1 只名牌包LV，
    但因當時僅以懷疑報案」、「因當時黃嘉珍要求我讓她看我
    所有的包包，當時她還跟我說我失竊的包包內有放錢，我當
    時不以為意，是後來失竊以後，我媽媽打電話問黃嘉珍包包
    內應該還有好幾千元，但黃嘉珍卻直接就跟我媽說只有2 千
    元，所以我才要提出竊盜告訴」等語（見98年度偵字第3497
    號卷），可知被告係因97年10月27日上午發現其所有LV肩包
    遺失，經向臺北市大安區錦華里長辦公室調閱其住處附近監
    視錄影器查看，因原告至其住處時外套拉鍊未拉上腹部呈平
    坦狀，惟10月15日下午原告自其住處離去時所著外套拉鍊拉
    至胸前腹部復呈不明鼓脹狀等異常情狀，始對原告心生懷疑
    。對照被告於98年2 月24日偵查中指陳：「我從洗手間出來
    ，開電腦，我走回房間要跟黃嘉珍講話，她叫我不要進來，
    因她在檢查『她那個好像來了，她在墊』，所以我人在外面
    5 分鐘，就坐在電腦桌，後來她開門到電腦桌聊天，我們就
    坐在電腦室聊天，聊了一個鐘頭，到4 點多，她就說要走了
    ，我就說我先去洗手間，再陪她去牽車，當我出來時候我手
    機響，我再回電腦室拿手機沒有看到她收拾東西的情形，我
    還問她要不要送她下去，她說不用她趕時間」、「我發現不
    見之前並未跟黃嘉珍講過包包裡有何東西」、「我發現包包
    不見後，我有跟她說包包不見了，我沒有跟她說包包裡有何
    物品」等語（見98度偵字第3497號卷）；另於98年11月2 日
    偵查時指稱：「她身穿外套是我跟另一朋友一起去買的，去
    買的時候黃嘉珍當天所穿的衣服是緊身的，看監視錄影帶更
    明顯，錄影帶所示黃嘉珍腹部突起角度跟我包包的底座很像
    ，我從監視器畫面中經過高解析處理，黃嘉珍有類似在抽取
    包包的動作，因為我的包包上有金屬釦，在上開畫面中有一
    張有看到類似我包包的金屬錢、花紋」等語（見98年度偵續
    字第839 號卷），而認原告當日在其住處閒聊時曾以處理月
    事為由獨自反鎖在其房間內約5 分鐘之舉顯屬異常，復佐之
    自原告10月15日至其住處後即未再有人造訪亦未曾遭竊，及
    事後發現肩包遺失以電話詢問原告時，其未告知原告肩包內
    容物為何，原告卻可清楚向其母親描述肩包內有現金若干等
    情，足認被告於上開告訴原告所涉竊盜案件中就原告可能涉
    案之陳述，並非完全出於憑空捏造或全然無因，尚難認被告
    之告訴顯與事實不符，而有誣告原告之故意。即難遽此認定
    被告主觀上即有侵害原告名譽之故意。
  (三)其次，審諸被告於上開竊盜案件所呈監視錄影器翻拍畫面所
    示，97年10月15日下午1 時30日分許，原告騎乘機車搭載被
    告至被告住處附近巷道停放機車時，其所著外套拉鍊未拉上
    ，內著白色上衣腹部明顯平坦，迨至同日下午4 時20分許，
    原告獨自自巷道走出並往停放機車處走去，其所著外套拉鍊
    即拉至胸前，外套腹部處呈現凸起鼓脹狀，迨原告走至停放
    機車處，狀似將身上所持安全帽及皮包一一置於機車腳踏墊
    處及機車座墊後，坐上機車欲離去之際，其側身腹部處又呈
    現平坦狀，有翻拍照片附於前述臺灣臺北地方法院檢察署98
    年度偵字第3497號、98年度偵續字第839 號、臺灣高等法院
    99年度附民字第39號案卷可憑，並經本院調閱該等案卷查對
    綦詳，原告於上開案件中亦不爭執前述監視錄影畫面該名外
    套腹部處呈凸起鼓脹狀之女子確係伊當日離開被告住處時攝
    得之身影，上情自堪認為真正。而10月中旬天候尚屬溫暖，
    此為吾人生活經驗所知之事實，原告在10月15日至被告住處
    時雖穿著外套，拉鍊未拉上，嗣離開被告住處時卻將外套拉
    鍊拉至胸前，腹部又呈凸起鼓脹狀，姑不論係否因光線折射
    而有造成其腹部不明突起狀之錯覺，被告以斯時天候尚屬炎
    熱，原告至其住處聊天時外套拉鍊未拉上，卻於離開其住處
    時異常將外套拉鍊拉至胸前，復見其腹部又隆起不明凸起狀
    ，參佐當日原告曾反鎖在其住處房間內獨處約5 分鐘之久，
    復在離去時未等其陪同下樓即匆忙離開等情狀，因此對於原
    告當日是否利用至其住處竊取其遺失之肩包確有懷疑，而據
    此請求警方調查，以明是非曲直，被告所訴對原告質疑上述
    各點尚非全然無據，且衡諸常情尚稱合理，其報請檢警依法
    調查偵辦，以保障其財產權利，乃權利之正當行使，亦難認
    有不法侵害原告名譽之故意或過失。
  (四)再則，原告係於97年10月15日至被告住處聊天，被告於同年
    月27日始發現其LV肩包遺失，同年11月11日至和平東路派出
    所報案，而被告於報案初始並未明確指述遺失之肩包係原告
    所竊取，迨至98年1 月14日始提出系爭監視錄影光碟為證，
    並於該日警詢時指陳：嗣後其母親打電話詢問原告有關遺失
    肩包應有數千元一事，因原告直接可說出皮包內只有2 千元
    之事，認原告涉有重嫌始正式對原告提出竊盜告訴，亦可見
    被告自發現系爭肩包遺失後雖懷疑遭原告竊取，惟因不敢確
    定是原告所為，仍遲延將近2 星期之久，始向警方報案，且
    延至3 個月後，始向警方檢具事證並陳述其對原告各項疑點
    ，無非希望警方查明事實真相，實非自始即有誣指原告即為
    竊盜犯罪之人之意，難認其有何使原告受竊盜刑事處罰之犯
    意，縱原告嗣後經檢察官認定無犯罪嫌疑，嗣聲請再議發回
    偵查，經檢察官對原告提起竊盜罪公訴，惟為本院及臺灣高
    等法院均認定無犯罪嫌疑判決原告無罪，仍不能依此據以認
    被告有故意或未盡注意義務而有過失侵害原告之名譽。況查
    ，原告就此一事件，前曾對被告尤姝蘋提起誣告之刑事告訴
    ，經臺灣臺北地方法院檢察署檢察官以99年度偵字第20376
    號以查無積極證據證明被告有誣告犯行為由，作成不起訴處
    分，經黃睿溱聲請再議，由臺灣高等法院檢察署檢察長發回
    續查，再經臺灣臺北地方法院檢察署檢察官以99年度偵續字
    第1012號以相同理由為不起訴處分確定，亦有前述不起訴處
    分書附卷足稽。此外，原告就其主張被告尤姝蘋係惡意栽贓
    誣告，侵害其名譽之權利發生要件事實，未另行舉證以明之
    ，復未就其所指被告有向其師長、同學、鄰居散播上述伊有
    竊取系爭肩包等不實訊息之情事立證以實其說，則其稱被告
    係惡意誣指其偷竊系爭肩包，並散播予師長、同學及鄰居，
    應對其負侵權行為損害賠償之責云云，洵難憑採。
  (五)據上，本件原告就其主張被告惡意栽贓誣告其竊盜併散播等
    事，既未能舉證證明，則依民法第184 條第1 項前段、第19
    5 條第1 項規定，請求被告就之賠償伊80萬元及自99年8 月
    20日起算之法定遲延利息，併刊登道歉啟事，即屬無據，不
    應准許。
五、綜上所述，原告依侵權行為之法律關係，請求被告尤姝蘋應
    給付原告80萬元及自99年8 月20日起算之法定遲延利息，併
    在自由時報及蘋果日報刊登道歉啟事，均無理由，不應准許
    ；其假執行之聲請亦失所依附，應併予駁回。
六、本件事證已臻明確，兩造其餘之攻擊防禦方法及未經援用之
    證據，經本院斟酌後，認為均不影響本判決之結果，爰不再
    逐一論駁，附此敘明。
七、據上論結，本件原告之訴為無理由，依民事訴訟法第78條，
    判決如主文。
中    華    民    國   100    年    3     月    31    日
                  民事第三庭法  官  林惠霞
正本係照原本作成。
如對本判決上訴，須於判決送達後20日之不變期間內，向本院提
出上訴狀。如委任律師提起上訴者，應一併繳納上訴審裁判費。
中    華    民    國   100    年    3     月    31    日
                            書記官  陳怡如